【裁判字號】    96,訴,9356
【裁判日期】    970903
【裁判案由】    確認買賣關係不存在等
【裁判全文】
臺灣臺北地方法院民事判決              96年度訴字第9356號
原      告  庚○○
訴訟代理人  張旭業律師
            楊珮君律師
被      告  戊○○
訴訟代理人  乙○○
被      告  甲○○
訴訟代理人  己○○
上二人共同
訴訟代理人  呂錦律師
複  代理人  丁○○
上列當事人間請求損害賠償事件，本院於民國97年8 月20日言詞
辯論終結，判決如下：
    主      文
原告之訴及假執行之聲請均駁回。
訴訟費用由原告負擔。
    事實及理由
一按訴狀送達後，原告不得將原訴變更或追加他訴。但經被告同
  意者，不在此限，民事訴訟法第255條第1項第1 款定有明文。
  原告起訴時之訴之聲明為：(一)確認原告與被告戊○○間就門牌
  號碼台北市○○路42號6樓之3房屋及其基地（下稱系爭房地）
  之買賣關係不存在；(二)戊○○與被告甲○○間就系爭房地所為
  之贈與行為應予撤銷；(三)甲○○應將系爭房地所有權移轉登記
  予原告，嗣變更為：戊○○、甲○○應連帶給付原告新臺幣（
  下同）5,000,000 元，及自起訴狀繕本送達翌日起至清償日止
  ，按年息百分之5 計算之利息，原告所為訴之變更已得被告同
  意（見本院卷第210頁），合於前開規定，應予准許。
二原告起訴主張：
  (一)系爭房地為訴外人蘇祐晟出資購置，借名登記為伊所有。民
    國89年間，蘇祐晟因個人債務問題為保全系爭房地，遂與戊
    ○○通謀虛偽為意思表示，以伊名義與戊○○就系爭房地成
    立買賣契約，並將系爭房地所有權移轉登記予戊○○，然系
    爭房地仍由蘇祐晟占有使用。詎戊○○明知系爭房地實為蘇
    祐晟所有，竟與甲○○謀議，將系爭房地所有權移轉登記予
    甲○○，嗣甲○○復於本件訴訟繫屬中，將系爭房地所有權
    移轉登記予訴外人丙○○，致伊無法回復對系爭房地之所有
    權。
  (二)查戊○○故意贈與系爭房地予甲○○，並辦理所有權移轉登
    記之行為，已造成伊之財產權受有侵害，且該二人對伊損害
    發生之原因具行為關連共同，為共同侵權行為人，依民法第
    184條第1項、第185條第1項規定，應連帶負損害賠償之責。
    而係爭房地總面積為24.81坪，市值遠超過5,000,000元，爰
    先以於此範圍內請求被告連帶賠償。
  (三)聲明為：
    1.被告應連帶給付原告5,000,000 元，及自起訴狀繕本送達
      翌日起至清償日止，按年息百分之5 計算之利息。
    2.願供擔保請准宣告假執行。
三被告則抗辯：
  (一)戊○○在婚前與蘇祐晟曾為男女朋友，婚後仍保持聯絡，雙
    方本有高度信賴關係。89年間蘇祐晟向戊○○表示系爭房地
    為其所有，因有資金需求，希望戊○○買受系爭房地，然價
    金先由其周轉，以系爭房地為擔保物向彰化商業銀行股份有
    限公司（下稱彰化銀行）所借款項仍由其負責清償等語，戊
    ○○基於雙方情誼，同意蘇祐晟提出之買賣條件，但要求蘇
    祐晟應先辦理系爭房地所有權之移轉登記，雙方達成合意後
    ，由蘇祐晟全權處理過戶事宜，戊○○則依蘇祐晟之指示陸
    續以簽發支票或匯款之方式付清價金7,390,000 元，蘇祐晟
    亦依約辦妥所有權移轉登記且按期清償對彰化銀行之欠款，
    足徵戊○○與原告間就系爭房地所成立之買賣為真，非如原
    告所言係通謀虛偽而為。
  (二)況系爭房地原係由蘇祐晟借名登記於原告名下，縱蘇祐晟因
    債務問題有脫產必要，因系爭房地名義上為原告所有，非蘇
    祐晟之財產，蘇祐晟之債權人並無法對系爭房地執行取償，
    蘇祐晟何有針對系爭房地另與戊○○為通謀虛偽買賣之必要
    ？由是益證原告所言不實。
  (三)戊○○從未與蘇祐晟合作買賣股票，僅開立證券、存款帳戶
    供蘇祐晟買賣股票使用，股票投資之盈虧由蘇祐晟自負，與
    戊○○無關。其於89、90年間將款項依蘇祐晟指示匯款至原
    告在中國信託城東分行開立之帳號0000000000000 號帳戶內
    （下稱Ａ帳戶），係交付買受系爭房地之價金，非如原告所
    言係給付投資股票之款項。
  (四)戊○○與原告間就系爭房地確實有買賣之債權契約與移轉所
    有權之物權契約存在，戊○○取得系爭房地之所有權後，將
    系爭房地贈與甲○○並辦妥所有權移轉登記，係合法行使權
    利，自非侵權行為，況原告主張其損害額為5,000,000 元，
    亦未能提出任何證據證明之。
  (五)聲明為：原告之訴駁回。
四兩造不爭執之事實：
  (一)系爭房地為蘇祐晟在87年間出資購置，借名登記於原告名下
    ，並於87年5 月21日辦妥所有權移轉登記。嗣原告以系爭房
    地為擔保，向彰化銀行借款，並設定最高限額6,240,000 元
    之最高限額抵押權予該行，於同年5 月27日辦妥抵押權設定
    登記，該抵押權設定登記於94年10月4 日塗銷。
  (二)原告與戊○○於89年9 月13日就系爭房地簽訂買賣所有權移
    轉契約書，戊○○嗣以買賣為原因取得系爭房地所有權，並
    ，於89年9 月22日辦妥所有權移轉登記。
  (三)戊○○於95年間將系爭房地贈與甲○○，並於同年12月29日
    辦妥所有權移轉登記，嗣甲○○於97年3 月間將系爭房地售
    予丙○○，並於同年4月11日辦妥所有權移轉登記。
  (四)戊○○於89年、90年間，計分9次匯款6,390,000元至原告所
    有之Ａ帳戶內。
五兩造爭執要旨：
  (一)兩造在89年間針對系爭房地所締結之買賣契約，是否通謀虛
    偽而為？
  (二)戊○○將系爭房地贈與甲○○，並辦妥所有權移轉登記之舉
    ，是否對原告構成共同侵權行為？若然，原告得請求賠償之
    金額若干？
六本院之判斷：
  (一)兩造在89年間針對系爭房地所締結之買賣契約，並非通謀虛
    偽而為：
    1.按表意人與相對人通謀而為虛偽意思表示者，其意思表示
      無效，固為民法第88條第1 項所明定，惟原告主張其與戊
      ○○在89年間就系爭房地所締結之買賣契約，係彼等通謀
      虛偽而為一節，既為被告所否認，對此利己之事實，即應
      責由原告負舉證之責。經查：
      原告主張系爭房地在87年間係由蘇祐晟出資購置，借名
        登記於其名下一節，為兩造所是認，並經蘇祐晟到庭結
        證屬實（見本院卷第224 頁背面），堪信為真。針對戊
        ○○買受系爭房地是否為虛偽買賣一節，蘇祐晟與戊○
        ○之說法雖互歧，然彼等均坦認：蘇祐晟在89年間係因
        財務出現狀況，方動念處分系爭房地，且將系爭房地之
        所有權，自原告名下移轉登記為戊○○所有。蘇祐晟雖
        稱：當時其出資購置登記在錸錸實業有限公司（下稱錸
        錸公司）名下之房地遭法院拍賣，其因擔心借名登記於
        原告名下之系爭房地也被債權人強制執行，就想要處理
        系爭房地，當初和戊○○約定好，以虛偽買賣之方式，
        將系爭房地過戶給戊○○云云（見本院卷第225 頁），
        然蘇祐晟亦稱：其經商多年，一直覺得其名下不應該有
        財產，故雖系爭房地係其出資購置，當初就不想登記為
        自己所有，而是找人頭來登記等語（見本院卷第224 頁
        背面），可知蘇祐晟長年經商，熟知商場金錢往來之風
        險，並對個人財務早有規劃，系爭房地雖為其自有財產
        ，然其為避免日後經濟狀況之變動，於購買系爭房地之
        時，即以將系爭房地借名登記予原告之方式避險。縱使
        其在89年間因財務發生問題，而有遭債權人追償之可能
        ，因系爭房地在87年間即已登記在原告名下，除非其債
        權人知悉原告與蘇祐晟間借名登記之約定，或原告為蘇
        祐晟之債務為擔保，否則系爭房地當不致成為蘇祐晟債
        權人求償之標的。以此觀之，蘇祐晟在89年間是否有因
        財務狀況欠佳，而須以系爭房地另與戊○○成立虛偽買
        賣，以遂脫產目的之必要，容有疑義，是原告主張蘇祐
        晟為避債而與戊○○就系爭房地為虛偽買賣云云，即非
        可輕信。
      蘇祐晟於89年間，既係因財務出現問題而動念處分系爭
        房地，則其以系爭房地變價俾支應資金缺口，實為合理
        之處理方式，是戊○○所言當初蘇祐晟因有資金需求，
        故要求其承買系爭房地，其並因此實際支付價金等語（
        見本院卷第231 頁背面），堪認與常理並不相違。再者
        ，戊○○主張其已支付買受系爭房地之價金 7,390,000
        元，業據提出支票及匯款單為證（見本院卷第68-73 頁
        ），蘇祐晟雖證稱前開匯款，係戊○○為交付雙方合作
        投資股票之款項所為，並非買受系爭房地之價金云云（
        見本院卷第227 頁），惟此為被告堅詞否認，基於後列
        理由，本院認為蘇祐晟此部分說法並不可採：
        (1)原告雖提出戊○○在90年8 月30日簽署之買賣委任授
          權書（見本院卷第93頁），欲證明蘇祐晟與戊○○確
          曾合作買賣股票，然細觀此份授權書，其上記載：「
          茲委任蘇祐晟（受任人）代理本人（委任人）委託貴
          公司買賣有價證券（集中交易市場暨店頭交易市場）
          。並自即日起授予全權代理本人辦理交割，及為一切
          必要之行為，所有因買賣有價證券所生之一切權利、
          義務及法律責任均由本人負全部責任。受任人願接受
          委任並承諾代理本人處理上開委任事務，並願對貴公
          司負連帶保證責任，及放棄先訴抗辯權。受任人與本
          人間有任何爭執，概與貴公司無涉。為昭信守，特聯
          名出具本書。此致三陽證券股份有限公司（下稱三陽
          證券公司）台照」等語，僅表明戊○○授權蘇祐晟代
          理其在三陽證券公司買賣有價證券之意，對此戊○○
          則稱：其係受蘇祐晟之託，在三陽證券公司開立證券
          帳戶，並將該帳戶交予蘇祐晟個人買賣股票之用，其
          僅為開戶人頭，並未與蘇祐晟合資買賣股票等語（見
          本院卷第231 頁背面），而蘇祐晟確有使用他人名義
          為交易之習慣，如前所述，再佐以並無其他事證可認
          戊○○此部分說法悖於事實，本院認徒以前開授權書
          ，並無法證明蘇祐晟與戊○○曾有合資買賣股票之約
          定。
        (2)另觀諸戊○○提出之匯款單，其係於89年9月至90年1
          月期間，分9次匯款6,390,000元至原告所有之Ａ帳戶
          ，而細觀卷附Ａ帳戶在89年1 月至90年12月間之交易
          記錄（見本院卷第152 頁），該帳戶雖有為數甚多之
          證券買賣款項進出，可知此帳戶係證券買賣之交割帳
          戶，然執此並不足已認定所有匯入款項至此帳戶之人
          ，均與原告或蘇祐晟有合作買賣股票之關係存在。原
          告並未舉證證明在此期間內，蘇祐晟與戊○○確實有
          合作投資股票之情，即難遽認戊○○匯入該等款項至
          此帳戶內，係為給付股票投資款項。
        (3)原告復稱：蘇祐晟將戊○○匯入Ａ帳戶之 6,390,000
          元匯入戊○○在中國信託城東分行所開設之00000000
          0000號帳戶內（下稱Ｂ帳戶）內買賣股票（見本院卷
          第85頁），然蘇祐晟證稱：其與戊○○從89年起利用
          原告之證券帳戶買賣股票，以Ａ帳戶為證券交割帳戶
          ，90年8 月後戊○○自己在三陽證券公司開設證券帳
          戶，此後彼等合作買賣股票，即改以戊○○之帳戶進
          出，並以戊○○之帳戶為證券交割帳戶等語（見本院
          卷第225頁）。依蘇祐晟所言，90年8月前如戊○○與
          蘇祐晟合資買賣股票，係在原告開立之證券帳戶為之
          ，交割款之交付係使用Ａ帳戶。而戊○○係在89年9
          月至90年1 月期間匯款至原告所有之Ａ帳戶，斯時戊
          ○○與蘇祐晟尚未開始利用戊○○所有之帳戶交付股
          票交割款，則蘇祐晟何有將戊○○匯入Ａ帳戶之6,39
          0,000 元轉匯至Ｂ帳戶買賣股票之必要？原告前開說
          詞與蘇祐晟之證述，已互相矛盾。再者，本院依原告
          之請求，調閱Ｂ帳戶在90至92年期間之交易記錄（見
          本院卷第186-200 頁），亦查無原告所指之匯款紀錄
          ，益證原告前開說法，要與事實不符。
      按各當事人就其所主張有利於己之事實，均應負舉證之
        責，故一方已有適當之證明者，相對人欲否認其主張，
        即不得不更舉反證，最高法院著有19年上字第2345號判
        例可資參照。被告已提出戊○○匯款予原告 6,390,000
        元之單據，證明戊○○已給付買賣價金，查該等匯款之
        時間與系爭房地過戶予戊○○之時間甚為緊接，是被告
        前開主張要與常理無違，應可信實。原告雖稱該等款項
        為股票投資款，並非房地價金云云，然其對此並未提出
        反證證明之，所言即難採信，應以被告所言為可採。被
        告另提出支票三紙，表示該等票款1,000,000 元亦為價
        金之一部，查該等支票之發票日均在89年9月7日，與系
        爭房地過戶予戊○○之時間相隔不到一月，且該等支票
        之發票人為甲○○擔任負責人之公司，受款人則為蘇祐
        晟所投資之錸錸公司，戊○○稱其係依蘇祐晟之要求，
        簽發支票予錸錸公司以支付價金之一部等語，亦難認有
        何悖於情理之處，況蘇祐晟並未否認曾受領該等支票之
        票款，僅泛稱因時間久遠，不記得該等資金之用途云云
        （見本院卷第227 頁），原告既未能提出反證證明該等
        支票之票款並非價金之一部，亦應採信被告之說法，認
        戊○○交付該等支票，係為履行給付系爭房地買賣價金
        之債務。
      原告另主張：系爭房地所有權移轉登記一事，係由蘇祐
        晟委請代書辦理，代書費、過戶所需稅費均由蘇祐晟支
        付；移轉所有權之契約書原本由蘇祐晟持有；系爭房地
        之地價稅、房屋稅向來均由蘇祐晟繳交，且房屋亦由蘇
        祐晟占有使用；當時系爭房地上彰化銀行之抵押權設定
        亦未塗銷，凡此均與一般不動產買賣常情相違云云。然
        蘇祐晟與戊○○均坦認，89年間彼等為男女朋友關係，
        而當時蘇祐晟係因財務出問題方欲處分系爭房地，由戊
        ○○買受系爭房地後仍將該房地交予蘇祐晟占有使用一
        節觀之，顯見戊○○係基於與蘇祐晟之特殊情誼方買受
        系爭房地，用意是以房地價金挹注蘇祐晟，使其有資金
        周轉，而非在購置房地投資或自用，此筆交易既有此特
        殊背景，且交易雙方有此特別關係存在，縱彼等之買賣
        條件與一般交易相違，亦屬人情之常。是縱認原告前開
        主張盡皆屬實，亦難執此即認本件房地之交易確為虛偽
        買賣。
    2.更有甚者，原告主張兩造在提起本件訴訟前，曾就系爭房
      地之處理方式試行和解，為被告所不爭。觀諸96年5 月15
      日被告傳真予蘇祐晟之文件，其上明確記載：「有關處理
      坐落於台北市○○路42號603室（即系爭房屋）、604室、
      605 室，現由蘇祐晟先生使用之房屋，相關的解決步驟如
      下：……(二)松江路42號603室以原價739萬賣回給蘇先生，
      與其相關之貸款亦同時轉移至蘇先生名下。(三)松江路42號
      604室以原價341萬賣回給蘇先生。(四)松江路42號605 室在
      產權轉移至蘇先生名下之同時，貸款亦立即隨之轉移至蘇
      先生名下。(五)上述房價因皆以原價賣回，故所有相關費用
      如增值稅等皆由買方支付……」等語（見本院卷第255 頁
      ），已表明系爭房地原始買賣價格為7,390,000 元，且被
      告方希望蘇祐晟以原價買回該房地之意，蘇祐晟於收受該
      傳真文件後，對前開記載未置一詞，僅回覆：「與相關銀
      行貸款協商中」等語，顯然其對前開記載之真實性並不否
      認，且其於同年5 月21日傳真予被告之文件中另載有：「
      ……經幾家銀行洽商後：1.604室可貸款約468萬，全數匯
      入你所指定之帳戶。2.605 室可多貸約50萬，全數匯入你
      所指定之帳戶。3.603室739萬扣除前餘款後分期支付……
      」等語（見本院卷第75頁），亦表明其以原價買回系爭房
      地之價金給付方法，由是足證戊○○在89年間確實是以7,
      390,000 元之價格買受系爭房地，且已付清價金。原告主
      張其與戊○○針對系爭房地之交易為虛偽買賣，戊○○並
      未交付價金各云云，則難認屬實，自不足採。
  (二)戊○○將系爭房地贈與甲○○，並辦妥所有權移轉登記之舉
    ，並不構成侵權行為，無須對原告負損害賠償之責：
    按因故意或過失，不法侵害他人之權利者，負損害賠償責任
    。故意以背於善良風俗之方法，加損害於他人者亦同；數人
    共同不法侵害他人之權利者，連帶負損害賠償責任，民法第
    184條第1項、第185條第1項分別定有明文。查蘇祐晟在87年
    買受系爭房地時，將之借名登記於原告名下，其方為系爭房
    地實際所有權人，其在89年間與戊○○洽商，以 7,390,000
    元之價格將系爭房地售予戊○○，並辦理所有權移轉登記，
    前已詳論，是戊○○已於89年9 月22日取得系爭房地之所有
    權，殆無疑義。而所有人於法令限制之範圍內，得自由使用
    、收益、處分其所有物，並排除他人之干涉，為民法第 765
    條所明定，則戊○○於95年間將系爭房地贈與甲○○，並於
    同年12月29日將系爭房地所有權移轉登記予甲○○，乃合法
    行使權利之行為，亦未致原告受有損害，要與侵權行為之要
    件有間，是原告主張被告2 人應連帶對其負侵權行為損害賠
    償之責云云，即非有理。
  (三)綜上所述，原告依據民法第184條第1項、第185條第1項規定
    ，請求被告連帶賠償5,000,000 元，並加計自起訴狀繕本送
    達翌日起算之法定遲延利息，即無理由，不應准許。原告之
    訴既經駁回，其假執行之聲請即失所附麗，應併予駁回之。
  (四)本件事證已明，兩造其餘攻擊防禦方法及舉證，核與判決結
    果無影響，爰不再一一論列，併予敘明。
七訴訟費用負擔之依據：民事訴訟法第78條。
中    華    民    國    97    年    9     月    3     日
                  民事第六庭    法  官  陳婷玉
以上正本係照原本作成
如對本判決上訴，須於判決送達後20日內向本院提出上訴狀
中    華    民    國    97    年    9     月    3     日
                                書記官  曾靖雯


司法院資訊處製作；財團法人民間司法改革基金會備份。
